臺灣桃園地方法院民事判決　九十一年度重訴字第一九號
　　原　　　告　　台灣中小企業銀行股份有限公司
　　法定代理人　　甲○○
　　訴訟代理人　　乙○○
　　被　　　告　　丁○○
　　被　　　告　　丙○○
　　複　代理人　　戊○○
右當事人間清償債務事件，本院判決如左：
    主    文
被告應連帶給付原告新臺幣參仟貳佰參拾陸萬捌仟壹佰柒拾陸元，及如附表所示之利
息並違約金。
訴訟費用由被告連帶負擔。
本判決於原告以新臺幣壹仟零柒拾捌萬元為被告二人提供擔保後，得假執行。但被告
丙○○如於假執行程序實施前，以新臺幣參仟貳佰參拾陸萬捌仟壹佰柒拾陸元為原告
預供擔保，得免為假執行。
    事    實
甲、原告方面：
一、聲明：求為判決如主文第一項所示，及為以供擔保為條件之假執行宣告。
二、陳述：
　　（一）訴外人黃興睦即德濟醫院於民國（下同）八十五年十二月十日、八十六年
　　　　　九月九日、八十八年二月十日、八十九年十月三十日以訴外人黃興睦、被
      　　告丁○○及丙○○為連帶保證人，向原告借款如附表所示之金額，其中如
          附表所示（６）之借款已到期，訴外人黃興睦即德濟醫院未於借款到期日
　　　　　清償本金，依據授信約定書第五條之約定，各宗債權視為全部到期，訴外
　　　　　人黃興睦即德濟醫院尚有如附表所示之本金、利息、違約金未獲清償，
　　　　為此，爰依消費借貸及連帶保證契約提起本件訴訟。
　　（二）被告丁○○及丙○○抗辯其簽名時之契據均屬空白，被告對此抗辯並無法
　　　　　舉證以實其說，況被告教育程度均屬大學畢業，從事牙醫工作，其若契據
　　　　　是空白的，以被告之教育程度，被告不可能會毫無異議地在契據連帶保證
　　　　　人處簽名！可見被告主張契據是空白的並不實在。再被告丁○○雖不否認
　　　　　簽名之真正，卻一再表示其並無任連帶保證人之意思表示，惟其在記載完
　　　　　備之原始借據、契約條款變更契約、連帶保證書中連帶保證人處簽名，謂
　　　　　其無連帶保證人之意思表示實不合理。
　　（三）被告丙○○又抗辯原始借據中連帶保證人之簽名非其所為，故伊並非本件
　　　　　借款之連帶保證人，惟連帶保證契約並非要式契約，只要有意思表示合致
　　　　　即可成立，綜觀原始借據及其不否認簽名真正之契約條款變更契約、連帶
　　　　　保證書、授信契約書上之印文均係同一，縱使伊未在原始借據簽名，亦不
　　　　　可能不知其係本件借款之連帶保證人。再者，契約條款變更契約、連帶保
　　　　　證書係一完備之文件已如前述，每一契約條款變更契約第一條均記載所變
　　　　　更之借據，連帶保證書前言亦載明涵蓋本件借款金額之保證限額，且均有
　　　　　借款人之記載，丙○○實已明知所變更者為何！所保證之債務為何！從而
　　　　　並無陷於錯誤之可能，更無所謂契約條款變更契約因而無效之說。再簽定
　　　　　契約條款變更契約、連帶保證書同時，本行經辦員已告知被告丙○○，契
　　　　　約條款變更契約所載之借款係展延清償期，被告丙○○可選擇不簽名，但
　　　　　伊仍在前開契約條款變更契約、連帶保證書之連帶保證人處簽名，除了可
　　　　　解釋伊自始有任連帶保證人之意思表示外，至少自簽定契約條款變更契約
　　　　　、連帶保證書時已對主債務人之借款負連帶保證責任。尤其被告丙○○於
　　　　　本行對其為保全程序時至本行提出之申請書更可證明其就本件借款確有連
　　　　　帶保證人之意思表示，故其等抗辯並不可採。
三、證據：提出借據五紙、貸款契約書五紙、週轉金契約書五紙、戶籍謄本一紙、契
  　　　　據條款變更契約書五紙、連帶保證契約書一紙、申請書一紙、分攤明細表
          等件為證；並聲請傳訊證人林皇儒。
乙、被告丁○○方面：
一、聲明：求為判決：駁回原告之訴。
二、陳述：對於原告主張伊有擔任黃興睦即德濟醫院之連帶保證人等情並不爭執，惟
    　　　抗辯當時擔任連帶保證人時並不知道擔保金額為多少，所簽立之借據金額
    　　　均屬空白。
丙、被告丙○○方面：
一、聲明：求為判決：駁回原告之訴；若受不利益之判決，願供擔保，請准免為假執
    　　　行。
二、陳述：被告丙○○並未於原告所提之借據簽名，該八十五年十二月十日、八十六
    　　　年九月九日、八十八年二月十日及八十九年十月三十日簽立之借據均非被
    　　　告丙○○所簽立，故兩造自始並未成立保証契約。又原告依契據條款變更
    　　　契約及連帶保証書為據，主張被告丙○○確實有為系爭借款為保証之意思
    　　　云云。然查，被告自始並未與原告簽立如附表所示之借據，亦未擔任連帶
    　　　保證人，縱使被告事後誤簽契約條款變更書，然該契約條款變更書合意內
    　　　容仍以兩造間確已有保証契約為前提，否則根本不生變更效力。是故，兩
    　　　造間本無保証債務成立，縱使被告誤簽契約條款同意書，亦不因此即得據
    　　　以認定兩造成立保証債務。再者，被告於簽立該契據條款變更契約書之同
    　　　時，各該書面根本尚未特定為何筆保証債務，被告並不知所變更者，究係
    　　　何筆保証債務內容，該變更契約條款之意思表示即因欠缺法效果意思而陷
    　　　於無效，縱使未論兩造先前根本無保証契約存在，單就兩造該變更保証契
    　　　約條款之契約法律行為，亦因欠缺被告有效思表示致未合致從而生效，原
    　　　告主張被告須負擔保証債務，顯屬於法無據。末者，原告以被告簽有契約
    　　　條款變更書，即主張被告有為保証之意思。然被告於簽立契約條款變更書
    　　　時，該書面根本未確定為何筆保証債務，原告即認定被告主觀上認識係為
    　　　附表所列債務為保証之意思，顯然與論理法則不符。
丁、本院依職權傳訊證人黃興睦。
    理　　由
一、本件原告起訴主張訴外人黃興睦即德濟醫院於八十五年十二月十日、八十六年九
    月九日、八十八年二月十日、八十九年十月三十日以訴外人黃興睦、被告丁○○
    及丙○○為連帶保證人，向原告借款如附表所示之金額，其中如附表所示（６）
    之借款已到期，訴外人黃興睦即德濟醫院未於借款到期日清償本金，依據授信約
    定書第五條之約定，各宗債權視為全部到期，訴外人黃興睦德濟醫院尚有如附表
    所示之本金、利息、違約金未獲清償，為此，爰依消費借貸及連帶保證契約提起
    本件訴訟。
二、被告丁○○則抗辯對於原告主張伊有擔任黃興睦即德濟醫院之連帶保證人等情並
    不爭執，惟抗辯當時擔任連帶保證人時並不知道擔保金額為多少，所簽立之借據
    金額均屬空白。被告丙○○則抗辯其並未在如附表之借據簽名，因此兩造間並未
    成立任何保証契約。又縱使被告丙○○事後誤簽契約條款變更書，然該契約條款
    變更書合意內容仍以兩造間確已有保証契約為前提，否則根本不生變更效力。是
    故，兩造間本無保証債務成立，縱使被告誤簽契約條款同意書，亦不因此即得據
    以認定兩造成立保証債務。再者，被告於簽立該契據條款變更契約書之同時，各
    該書面根本尚未特定為何筆保証債務，被告並不知所變更者，究係何筆保証債務
    內容，該變更契約條款之意思表示即因欠缺法效果意思而陷於無效等語。
三、本件原告起訴主張訴外人黃興睦即德濟醫院於八十五年十二月十日、八十六年九
    月九日、八十八年二月十日、八十九年十月三十日向原告借款如附表所示之金額
    ，其中關於附表（６）之借款已到期，訴外人黃興睦即德濟醫院未於借款到期日
    清償本金，依據雙方授信約定書之約定，各宗債務視為全部到期等事實，訴外人
    黃興睦即德濟醫院尚積欠如附表所示之本金、遲延利息並違約金等事實，業據原
    告提出借據及攤還明細表等件為證，並為被告二人所不爭執，故堪信原告此部份
    主張為真實。
四、又原告主張被告丁○○及丙○○同意擔任訴外人黃興睦即德濟醫院之連帶保證人
    ，應依連帶保證契約負責等語，此則為被告丁○○及丙○○所否認。經查，被告
    丁○○對於擔任連帶保證人及如附表所示各筆債務之借據、契據條款變更契約書
    、連帶保證契約書上簽名之真正均不爭執，然抗辯其為空白簽名，然依被告丁○
    ○之教育程度為大學畢業，其應明確知悉簽名之法律效果，依常理不可能會空白
    簽名。又被告丁○○亦知擔任連帶保證人，其至銀行簽名時，豈有不問清楚擔保
    額度為何即隨意簽名之理，此與常情有悖。再證人即銀行承辦人員林皇儒到庭證
    稱：「連帶保證書是她們（指丁○○及丙○○）二人分別來公司簽名的，我已經
    填載完金額與日期後請他們來簽名」、「這是在我桌子上簽名的，因為她（指丁
    ○○）每次簽完名字後都會跟我說阿彌陀佛，所以我有特別的印象」、「我只告
    知主債務，利息沒告知，我有將變更契約書攤在桌子上給她們二人看，我在記憶
    中是有告知二人主債務金額為多少」（見本院九十一年六月三日之言詞辯論筆錄
    ），證人林皇儒對於借貸過程及記憶由來均交代甚詳，且較符合前述之常情，應
    認其證詞較為可採。況被告丁○○對此變態事實，並無法舉證以實其說，故應認
    被告丁○○知悉保證金額並有連帶保證之主觀意思，且亦在借據上簽名擔任連帶
    保證人，其自應就系爭債務負連帶保證人之責任。
五、再被告丙○○之部分，雖丙○○抗辯並未在八十五年十二月十日、八十六年九月
    九日、八十八年二月十日、八十九年十月三十日之借據上簽名，契據變更條款契
    約書及連帶保證書上之簽名屬空白簽名且基於錯誤而簽名，況縱使被告事後誤簽
    契約條款變更書，然該契約條款變更書合意內容仍以兩造間確已有保証契約為前
    提，否則根本不生變更效力云云。然查，（一）關於八十五年十二月十日至八十
    九年十月三十五張借據之簽名是否真正方面：按文書之真偽，得依核對筆跡或印
    跡證之。法院得命當事人或第三人提出可供核對之文書。核對筆跡或印跡，適用
    關於勘驗之規定，此民事訴訟法第三百五十九條定有明文。故法院就文書之真偽
    ，得自行核對筆跡，以所得心證判斷文書之真偽。而本院比對借據及契據變更條
    款契約書上關於「丙○○」之簽名，二者筆跡之氣勢及神韻迥然不同，借據之簽
    名筆勢停滯緩慢並筆劃中斷，而契據變更條款契約書之簽名筆勢流暢，一氣呵成
    。再就字體結構、書寫習慣及字型外觀相較亦明顯不同，而證人林皇儒關於該五
    紙借據證述並非其承辦，又原告亦無法舉證證明該五紙借據確實為被告丙○○本
    人親自簽名或授權他人簽名，應認該五紙借據之簽名並非真正，故被告丙○○此
    部份抗辯為可採。（二）關於契據變更條款契約書及連帶保證書方面：該契約書
    既為被告丙○○自認親自簽名，本院審酌被告丙○○為大學畢業，現職為牙醫生
    ，依其教育程度及社會歷練應知悉簽署連帶保證人所代表之法律意義及效果為何
    ，依常理不可能會空白簽名或基於錯誤簽名之理，更不可能在簽署契約書時不向
    銀行承辦人員詢問擔保額度為何即隨便簽名，況證人林皇儒已證述變更契約條款
    及簽連帶保證書時有告知被告丙○○連帶保證額度，因證人所述較符合常情，且
    綜觀卷內證據資料，被告丙○○對於此變態事實，亦無法舉證以實其說，故應認
    被告丙○○於簽名時知悉擔保額度且並無錯誤存在，被告丙○○此部份抗辯並不
    足採。（三）契據變更契約書之效力方面：按主債務人與債權人之債權債務存在
    期間，若由原先非保證人之人加入擔任連帶保證人，若為當事人所同意，則無禁
    止之理。因此姑且不論變更契約是否須以原先保證契約為前提，被告丙○○在契
    據變更契約書之連帶保證人簽名，即便其確非第一次契約之連帶保證人，亦可解
    釋其有加入擔任連帶保證人之意思，此於本件之法律效果並無不同。況被告丙○
    ○亦在連帶保證契約書上簽名，該連帶保證書第一條即規定：連帶保證人對於臺
    灣中小企業銀行股份有限公司所負之一切債務，就本金五千三百六十萬元之額度
    內及其利息、遲延利息、違約金、其他有關費用等，至一０一年十二月十日止，
    願與主債務人負連帶清償債務之責任。本連帶保證書所稱一切債務，係指主債務
    人於現在（包括過去所負現在尚未清償者）及將來對貴行所負之借款、票據．．
    ．等費用，有原告所提之連帶保證書附卷可查，該契約條款已明白約定被告丙○
    ○所擔保為訴外人黃興睦即德濟醫院對於原告在本金五千三百六十萬元內包括現
    在、過去所負現在尚未清償及將來之所有債務，被告丙○○明知該條款如此，仍
    簽署契約書擔任連帶保證人，又黃興睦即德濟醫院所積欠原告之債務尚未超過其
    擔保上限五千三百六十萬元，依據雙方之契約約定，被告丙○○對此應負連帶清
    償責任，故原告請求被告丙○○對於如附表所示之債務應負連帶責任，於法有據
    ，應有理由。
六、綜上所述，訴外人黃興睦即德濟醫院向原告借款，其尚積欠原告如附表所示之本
    金、遲延利息並違約金，而被告丁○○及丙○○為其債務之連帶保證人，故原告
    爰依消費借貸及連帶保證契約，請求被告連帶給付原告如附表所示之本金、利息
    及違約金，於法有據，應准許之。
七、假執行之宣告：原告及被告丙○○均陳明願供擔保宣告假執行及免為假執行，經
    核並無不符，爰各酌定相當之金額均准許之。
八、據上論結：本件原告之訴為有理由，爰依民事訴訟法第八十五條第二項、第三百
    九十條第二項及第三百九十二條之規定，判決如主文。
中　　　華　　　民　　　國　　九十一　　年　　　七　　　月　　十五　　日
                                        臺灣桃園地方法院民事第二庭
~B法　　　官　田玉芬
右為正本係照原本作成
如對本判決上訴須於判決送達後廿日內向本院提出上訴狀
中　　　華　　　民　　　國　　九十一　　年　　　七　　　月　　 十五　　 日
~B書　記　官　羅文
